最高法院刑事判決　　　　　　　　　　　　　　　九十三年度台上字第六三四五號
　　上　訴　人　丙○○
　　選任辯護人　柯淵波律師
　　上　訴　人　乙○○
　　　　　　　　甲○○
右上訴人等因傷害致人於死案件，不服台灣高等法院高雄分院中華民國九十二年九月
二十四日第二審更審判決（九十二年度少上更(二)字第三號，起訴案號：台灣高雄地方
法院檢察署八十六年度少連偵字第二二、七四號、八十六年度偵字第一二八七、二四
三四０號），提起上訴，本院判決如左：
    主  文
上訴駁回。
    理  由
一、傷害致人於死部分：
按刑事訴訟法第三百七十七條規定，上訴於第三審法院，非以判決違背法令為理由，
不得為之。是提起第三審上訴，應以原判決違背法令為理由，係屬法定要件。如果上
訴理由狀並未依據卷內訴訟資料，具體指摘原判決不適用何種法則或如何適用不當，
或所指摘原判決違法情事，顯與法律規定得為第三審上訴理由之違法情形，不相適合
時，均應認其上訴為違背法律上之程式，予以駁回。本件上訴人丙○○、乙○○上訴
意旨略稱：(一)、原判決理由欄說明：被害人卓政鴻係遭多人毆打致身體多處受傷，為
免再被追打而逃至該大樓內某隱蔽處時，因傷重倒地失救死亡，事後再遭不詳之人棄
屍於污水池，或其於下地下三樓時再遭毆打致死並為不詳之人棄屍等情，其就卓政鴻
究竟係因傷重失救死亡，抑係於下地下三樓時再遭人毆打致死，並未明確認定，不足
為適用法律之依據。(二)、依原審勘驗現場錄影帶結果，卓政鴻在雙方鬥毆之現場，僅
遭張育瑋持滅火器攻擊其背部，及遭丙○○持鐵皮垃圾筒攻擊其臉部。乃原判決認定
上訴人等人另對卓政鴻拳打腳踢等情，且未查明造成卓政鴻死亡之多處重傷，究係何
人所為？其與上訴人等之行為有何關聯？是否為上訴人等人所能預見等情，於法有違
。又苟卓政鴻係下至地下三樓再遭人毆打致死，則該等再毆打卓政鴻之人其與上訴人
等人之關係如何？如何得謂卓政鴻之死亡與上訴人等人之行為有因果關係？原審就上
情未詳予查明，而以推測之詞為不利丙○○、乙○○之認定，亦於法有違。丙○○上
訴意旨另稱：(一)、(1)、依原判決事實欄之記載，丙○○並未附和劉峰瑋提議要教訓六
名現役軍人之事；原審勘驗現場錄影帶結果內載：「十二時五十九分，……（此時丙
○○站在電梯門前被推擠往後，並未動手）……」等情，足見丙○○於衝突開始時並
無參與理論或鬥毆；丙○○於原審審理時辯稱：伊是被人家打到，伊才拿垃圾筒丟出
去，也不知道丟到誰等語，顯見丙○○並無共同傷害之犯意。然原判決理由欄或又論
斷：上訴人等人均承認不滿現役軍人踢其等所搭之電梯而想給予教訓，並偕同下樓尋
找該六名現役軍人（犯意聯絡）……等情。(2)、原判決認定丙○○等人有前揭犯行，
其或援引被害人涂翌泉供述：伊看到樓梯口有很多人圍著卓政鴻打，打得如何伊是不
曉得等語；或又援引涂翌泉供述：伊等到二樓，……當時很亂，伊等都被打，沒注意
到卓政鴻，……等情。均有理由前後矛盾之違法。(二)、依現場錄影帶所顯現之情形，
卓政鴻僅出現約一分鐘，且僅遭張育瑋毆擊背部一下，及遭丙○○持短筒垃圾筒打左
側臉頰一下，且其於下樓時步履穩健正常。原判決認定卓政鴻遭垃圾筒、減火器或徒
手猛打頭部、背部及身體各處等情，所為認定說明與事實不符。又依法醫師解剖紀錄
報告所載，卓政鴻應係遭具有重量之鈍器打擊頭部、右後頸部及胸部多次而致死，然
依現場錄影帶顯示丙○○與卓政鴻相遇之時間不到一分鐘，且丙○○並係出於正當防
衛僅持短筒垃圾筒打擊卓政鴻之右臉頰一次，復於下樓後即自行返家，則卓政鴻之死
亡應與丙○○之行為無相當因果關係。(三)、依原判決理由欄之說明，其並無證據足以
推斷卓政鴻之死因，而依卓政鴻所受之傷勢及錄影帶所顯現之情形，足以證明卓政鴻
係於離開ＫＴＶ現場後，再遭人以鈍器重擊而致死，而丙○○並無追打卓政鴻之行為
，益證卓政鴻之死亡與丙○○之行為無關，丙○○自不應負傷害致人於死罪責，原審
未詳細斟酌上情，而為不利丙○○之認定，於法有違等語。上訴人甲○○上訴意旨略
稱：(一)、本件開始鬥毆時，丙○○持短筒垃圾筒，張育瑋持減火器共同毆打被害人等
，然甲○○僅毆打被害人葉長青。雖錄影帶顯示甲○○在現場，然並不能證明甲○○
有毆打卓政鴻，卓政鴻之死亡與甲○○之行為無關，且甲○○經測謊亦呈未說謊反應
，自不應令甲○○共負傷害致人於死罪責。(二)、甲○○於警詢自白曾毆打二位現役軍
人等情。然對照第一審及原審更審前勘驗錄影帶結果，足證本件互毆開始時，甲○○
係站在電梯旁，因遭現役軍人打掉眼鏡，此後即到處尋找掉落之眼鏡，並未曾參與毆
打，嗣卓政鴻負傷逃走，葉長青拿花架攻擊甲○○，甲○○才反擊一拳，並即停手續
找眼鏡，足見甲○○於警詢自白各情並非事實。且依原判決所認定之事實，甲○○既
未對劉峰瑋提議教訓現役軍人一節予以附和，甲○○反擊葉長青一拳，又係在卓政鴻
負傷下樓逃走之後，乃原審竟採甲○○於警詢中之自白，為不利甲○○之認定，復未
說明上開有利甲○○之證據，何以不能為有利甲○○認定之理由，於法有違。(三)、甲
○○於尋找眼鏡期間，遭葉長青持花架攻擊，甲○○近視甚重視力模糊，基於本能反
應而以手臂橫向對目標揮擊數下，當時面部並未朝向目標而仍朝向地面，上情請再勘
驗錄影帶即明，堪認甲○○僅意在防衛。苟上訴人曾致葉長青受傷，亦僅應就該部分
負責。原審再勘驗錄影帶結果雖載：……甲○○在電梯旁有一現役軍人欲持花架攻擊
，未出手即遭甲○○與其他二人徒手打該軍人頭部、背部，甲○○出手六、七拳等情
。然甲○○當庭閱過電腦字幕，即稱：「有些有錯誤」等語，乃因當時開庭時間已晚
，原審未予更正。原審之上開勘驗筆錄自不得採為不利甲○○論斷之證據，原審就相
關事實未詳予調查釐清，即為不利甲○○之認定，於法有違等語。
惟查原判決認定上訴人三人有原判決事實欄所載之共同傷害人之身體，因而致人於死
（丙○○成年人與未滿十八歲之人共犯）犯行，係以訊據上訴人三人供承：在如原判
決事實欄所載時地，因所搭乘之電梯遭人踢踹，經劉峰瑋提議要教訓對方，待卓政鴻
等六名被害人上樓後，由丙○○持鐵質垃圾筒，蔣光和、張育瑋分持滅火器趨前與卓
政鴻等六人理論，旋蔣光和持滅火器猛擊被害人魏文杰背後，上訴人三人與張育瑋等
人旋亦參與鬥毆等情是實。且乙○○亦供承：伊與二、三名不詳姓名成年男子，在統
一超商前圍毆涂翌泉等情不諱。上訴人三人雖均否認卓政鴻之死亡與伊等有關，然上
訴人三人與李雨文、沈文男、曾志端、曾憲廷、蔣光和等八人於如原判決所載時地，
與被害人卓政鴻、魏文杰、葉長青、陳仁河、陳榮章、涂翌泉等六人發生鬥毆等情，
業據丙○○、乙○○、蔣光和、曾憲廷、曾志端、張育瑋等人於警訊中供述明確，核
與被害人魏文杰、葉長青、陳仁河、陳榮章、塗翌泉；證人即「荷蘭町ＫＴＶ」店經
理賀康、主任馮台鵬、管理員李啟祿及丙○○之配偶蔡玉玲等人證述情節相符。又證
人馮台鵬復明確結證稱：伊看到那一群青少年及現役軍人在打架，青少年看到現役軍
人就打，沒有特定打哪一個人等情明確。又上訴人三人與李雨文、沈文男、曾志端、
曾憲廷、蔣光和等人分別有如原判決事實欄所載之犯行，且丙○○持短筒垃圾筒攻擊
卓政鴻頭部；丙○○與乙○○追打魏文杰至樓梯轉彎平台處；乙○○上樓後復又毆打
涂翌泉；甲○○毆打葉長青等情，復經第一審及原審更審前勘驗現場錄影帶明確。而
原審再勘驗現場錄影帶結果：甲○○在電梯旁有一現役軍人欲持花架攻擊，未出手即
遭甲○○與其他二人徒手打該軍人頭部、背部，甲○○並出手六、七拳。另被害人葉
長青、陳仁河、陳榮章、涂翌泉、魏文杰等人受有如原判決事實欄所載之傷害，並有
葉長青、陳仁河、陳榮章、涂翌泉、魏文杰等人之診斷證明書附卷可稽；復有上訴人
等人行兇工具滅火器、機車大鎖、木棍、鐵皮垃圾筒等物扣案可資佐證。被害人陳榮
章等人雖未目睹卓政鴻下樓後遭何人追打，然堪認上訴人三人確有參與毆打卓政鴻等
人之犯行。被害人卓政鴻因受有如原判決事實欄所載之傷勢，嗣經法醫師解剖發現其
右後頸部及皮下組織嚴重瘀血，右後頸部硬腦膜下大量出血，右側胸部第九、十、十
一肋間皮下組織瘀血，其因頭部左右前後等部均有輕重不一之挫傷，致組織內嚴重瘀
血及硬腦膜下出血以致死亡，係遭具有重量之鈍器物及拳頭多次重擊所致。又其肺臟
未見充血及水腫現象，無明顯生前落水窒息情狀，有台灣高雄地方法院檢察署法醫師
解剖紀錄報告及照片二十一幀附卷可參，堪認卓政鴻係死後落水。另參酌原審更審前
至現場勘驗之結果，及卓政鴻之父卓清彬證稱至現場地下室所見情形，暨卓政鴻生前
遍體鱗傷之情形以觀，卓政鴻當非從二樓下樓後，為怕追打而跑至地下二樓，由地下
室二樓北端跑至南端，於下地下三樓樓梯時自己不慎摔死。蓋若從樓梯摔下跌傷而死
，應不致「前頭部、兩眼中間之鼻樑部及前額部有大小輕重不等之皮下瘀血」，又有
「右側及左側後頸部皮下組織均有明顯腫大（血腫），下腹部右側皮下瘀血一處」等
身體前、後部皆受傷之情形。足見卓政鴻係遭受多人毆打致身體多處受傷，為免續遭
追打而逃至該大樓內某隱蔽處躲藏，嗣因傷重不支倒地未及時送醫急救而死亡，事後
再遭不詳之人棄屍於現場地下三樓之污水池內，亦有可能係其下地下三樓時再遭毆打
致死，並遭不詳之人棄屍於該污水池內。因卓政鴻於案發後三日始被發現死亡，而上
訴人等人又不願意供出案發當時追打卓政鴻之真相，則卓政鴻受傷後逃至地下二樓後
，究竟有無再被其他之人毆打致死，已無從查證。然仍可確認卓政鴻確係生前遭毆傷
致死亡後，再被不詳姓名之人丟棄於該大樓地下三樓之污水池。按共同實施犯罪行為
之人，在合同意思範圍以內，各自分擔犯罪行為之一部，相互利用他人之行為，以達
犯罪之目的者，即應對於全部所發生之結果，共同負責。且其如能預見共犯之行為有
致重罪結果之危險，利用該共犯之行為，或縱容、默許共犯為之，而不違背其本意。
或雖其主觀上無此預見及本意，然仍互相利用共犯之行為以達其原定犯輕罪之目的者
，仍應分別情形論以該重罪之間接故意犯或該輕罪之加重結果犯。另加重結果犯，以
行為人能預見其結果之發生為要件，所謂能預見乃指客觀情形而言。依第一審及原審
勘驗現場錄影帶之結果，及證人陳紀霞、溫素玲等人所供述之內容，固堪認丙○○、
甲○○等人於ＫＴＶ店內鬥毆下樓後即返家，未再參與追打被害人等至街道等之行為
，且亦無證據足資證明上訴人三人有追打卓政鴻至地下室二、三樓並予棄屍之行為。
然依被害人陳榮章、蔣光和所指述之內容，參酌前開調查所得證據資料，上訴人等因
不滿被害人踢其等所搭乘之電梯而欲給予教訓，並偕同下樓尋找被害人等並予圍毆，
上訴人等並均參與毆打被害人中一人或數人，且上訴人等一方於過程中並分別持滅火
器、鐵皮垃圾筒、機車大鎖、鐵椅、咖啡器等硬物毆打被害人等。上訴人等人於上述
情形下，顯均能注意持滅火器及鐵質垃圾筒等硬物猛擊人體，加上眾人共同以拳腳猛
力踢打被害人等，極易造成被害人等身體受傷內出血而死亡，其等竟仍分持上開器物
或以拳腳共同圍毆被害人等，致被害人卓政鴻因而死亡，而依卓政鴻所受之傷勢以觀
，縱認上訴人等無殺人之直接或間接故意，然其等在客觀上亦足以預見死亡結果之發
生，且上訴人等人傷害犯行並與卓政鴻之死亡間具有相當因果關係，上訴人三人自應
與劉峰瑋、蔣光和、張育瑋等六人共負傷害致人於死罪責。另所謂正當防衛乃對於現
在不法之侵害，而出於防衛自己或他人權利之行為而言，亦即正當防衛除於客觀要件
須遇有現在不法之侵害外，於主觀要件上須有正當防衛情勢之認識，即須有防衛行為
事實之認識及防衛意思。而所謂防衛意思，包括對於正當防衛之情勢、防衛行為事實
等之認識，並且出於防衛自己或他人權利或法益之認識。而衡之一般社會經驗法則，
互毆係屬多數動作構成單純一罪而互為攻擊之傷害行為，縱令一方先行出手，而還擊
之一方在客觀上苟非單純對於現在不法之侵害為必要排除之反擊行為，因其本即有傷
害之犯意存在，則對其互為攻擊之還手反擊行為，自無主張防衛權之餘地。依丙○○
供述各情及涂翌泉指稱：伊看到樓梯口，有很多人圍著卓政鴻打，打得如何伊不曉得
等語，參酌現場錄影帶畫面顯示當場有上訴人三人、李雨文、劉峰瑋等人；甲○○在
電梯旁有一現役軍人欲持花架攻擊，未出手即遭甲○○與其他二人徒手打該軍人頭部
、背部，甲○○出手六、七拳等情。堪認丙○○持垃圾筒毆擊被害人等時，係上訴人
等多人先行圍毆被害人，上訴人等所為非屬正當防衛。上訴人三人等均本於傷害之犯
意參與鬥毆，其與卓政鴻之死亡間具有相當因果關係，自應負共同傷害致人於死罪責
。上訴人三人否認辯稱各語，無非事後卸責之詞，不足採信等情，予以綜合判斷。因
而撤銷第一審關於上訴人三人部分之判決，改判論處上訴人三人共同傷害人之身體，
因而致人於死（丙○○成年人與未滿十八歲之人共犯）罪刑。業已說明其所憑之證據
及其認定之理由，從形式上觀察，並無違背法令之情形。而按證據之取捨與證據之證
明力如何，均屬事實審法院得自由裁量、判斷之職權；苟其此項裁量、判斷，並不悖
乎通常一般之人日常生活經驗之定則或論理法則，又於判決內論其何以作此判斷之
心證理由者，即不得任意指摘其為違法，而據為提起第三審上訴之合法理由。原判決
綜合前述各項證據資料，認定上訴人三人確有前揭犯行，且應共負傷害致人於死罪責
，乃其採證職權之合法行使，且原判決並已說明其為如何斟酌取捨之理由，不容任意
指為違法。按諸第一審訊問被害人涂翌泉：「有無見到卓政鴻往地下室跑？」涂翌泉
答稱：「當時很亂，我們都被打，沒有注意到」（第一審八十六年度重訴字第八號卷
第一宗第八十二頁背面）等情，其與原判決援引涂翌泉另證稱：伊看到樓梯口有多人
圍著卓政鴻打等情，並無何矛盾不符之處。丙○○上訴意旨擷取原判決內容之一部，
任意指摘原判決理由前後矛盾，並非有據。原判決已說明共同實施犯罪行為之人，在
合同意思範圍以內，各自分擔犯罪行為之一部，相互利用他人之行為，以達犯罪之目
的者，即應對於全部所發生之結果，共同負責。原判決理由欄說明：……卓政鴻受傷
逃至地下二樓時，是否曾再遭其他人毆打致死，雖已無從查證。然仍可確定卓政鴻確
係生前遭毆傷致死後，再遭人丟棄在現場地下三樓之污水池內等情，其於認定上訴人
三人應共負本件共同傷害致人於死罪責並無影響。丙○○、乙○○上訴意旨任意指摘
，並非有據。按有利於被告之證據不採納及應於審判期日調查之證據，係指該證據倘
予採納或經調查所能證明者，得以推翻原審判決所確認之事實，而得據以為不同之認
定而言。如非事理所必然，或係無從調查之證據方法，即欠缺其調查之必要性，縱未
調查，或未於理由特加說明，均與所謂無違背法令之情形不相適合。按諸攝影機所攝
錄者有一定範圍及角度之限制，且原判決已說明其認定上訴人三人有本件犯行，其所
依憑之證據及理由甚詳，並無上訴人三人上訴意旨所稱應於審判期日調查之證據而未
予調查之違法情事。上訴人三人持事實審法院勘驗現場錄影帶之片段內容，任意為有
利於己之推論，並非有據。又甲○○就原審於九十二年四月二十三日勘驗現場錄影帶
結果，雖曾陳稱：「有些有錯誤」等語，然並未陳明究係何部分有錯誤（原審卷第九
十頁）；原審另於九十二年六月二十五日再次勘驗現場錄影帶後，訊問甲○○有何意
見？甲○○答稱：沒有意見（原審卷第一四二頁）；原審審判長再於審判期日訊問甲
○○：對原審上開二次勘驗錄影帶之勘驗筆錄有何意見？甲○○亦仍答稱：沒有意見
（原審卷第二二六頁、第二九二頁），審判長另訊問甲○○尚有何證據請求調查，甲
○○亦答稱：無（原審卷第二二八至二二九頁、第二九九頁）。而本院為法律審，以
審核下級法院裁判有無違背法令為職責，不及於對被告犯罪事實有無之調查，故當事
人不得向本院主張新事實或提出新證據。甲○○在本院又為上情爭執及聲請再勘驗現
場錄影帶云云，殊非適法之第三審上訴理由。上訴人三人上訴意旨對原審之論斷，究
係違背何種法則或如何適用法則不當，並未依據卷內資料具體指摘，徒憑己意任指為
違法，重為單純事實上之爭執，難謂係適法上訴第三審之理由，其等此部分之上訴違
背法律上之程式，應予駁回。
二、傷害部分：
按刑事訴訟法第三百七十六條所列各罪之案件，經第二審判決者，不得上訴於第三審
法院，法有明文。本件上訴人三人另犯傷害罪部分，原判決認係成立刑法第二百七十
七條第一項之罪，核屬刑事訴訟法第三百七十六條第一款之案件，依上開說明，既經
第二審判決，自不得上訴於第三審法院。縱上訴人三人所犯傷害部分與前述上訴人三
人傷害致人於死部分，有想像競合犯關係為裁判上一罪，但其等傷害致人於死部分之
上訴為不合法，本院應從程序上予以駁回，而無從為實體上判決，對於輕罪之傷害部
分，亦無從適用審判不可分原則，為實體上審判。上訴人三人竟復對上開部分提起上
訴，顯為法所不許，應予駁回。
據上論結，應依刑事訴訟法第三百九十五條前段，判決如主文。
中　　　華　　　民　　　國　　九十三　　年　　 十二 　　月　　　二　　　日
                              最高法院刑事第三庭
                                  審判長法官  董　明　霈
                                        法官  林　茂　雄
                                        法官  張　祺　祥
                                        法官  陳　世　淙
                                        法官  洪　佳　濱
      右正本證明與原本無異
                                              書  記  官
中　　　華　　　民　　　國　　九十三　　年　　 十二 　　月　　 十四 　　日
                                                                        Ｔ
